【裁判字號】    99,易,2532
【裁判日期】    991209
【裁判案由】    業務侵占
【裁判全文】
臺灣臺北地方法院刑事判決              99年度易字第2532號
公  訴  人  臺灣臺北地方法院檢察署檢察官
被      告  陳章雄
上列被告因業務侵占案件，經檢察官提起公訴（99年度偵字第16
372 號），本院判決如下：
    主  文
陳章雄意圖為自己不法之所有，而侵占自己持有他人之物，處罰
金新臺幣貳仟元，如易服勞役，以新臺幣壹仟元折算壹日；又意
圖為自己不法之所有，而侵占自己持有他人之物，處罰金新臺幣
貳仟元，如易服勞役，以新臺幣壹仟元折算壹日；又意圖為自己
不法之所有，而侵占自己持有他人之物，處罰金新臺幣貳仟元，
如易服勞役，以新臺幣壹仟元折算壹日；又意圖為自己不法之所
有，而侵占自己持有他人之物，處罰金新臺幣壹仟元，如易服勞
役，以新臺幣壹仟元折算壹日。應執行罰金新臺幣伍仟元，如易
服勞役，以新臺幣壹仟元折算壹日。
    事  實
一、陳章雄前係威勝保全股份有限公司（下稱威勝公司）於民國
    98年12月派駐位於臺北縣永和市○○路○段126 號金臺北社
    區（下稱金臺北社區）之行政組長，明知金臺北社區同意將
    每月臨時停車費三分之一（下稱回饋金）回饋予威勝公司駐
    場全體保全人員，並應於每月25日結算分配回饋金予其他保
    全人員，竟意圖為自己不法之所有，於98年12月25日取得許
    庭輝應受分配之回饋金230 元後，予以侵占入己；於99年1
    月25日取得許庭輝、阮啟驛應受分配之133 元、133 元（不
    足1 元者不列入計算），予以侵占入己；於99年2 月25日取
    得許庭輝、阮啟驛應受分配之133 元、133 元（不足1 元者
    不列入計算），予以侵占入己；於99年3 月25日取得許庭輝
    、阮啟驛應受分配之36元、36元（不足1 元者不列入計算）
    ，予以侵占入己。嗣經阮啟驛向臺灣臺北地方法院檢察署提
    出告訴，始查知上情。
二、案經阮啟驛訴由臺灣臺北地方法院檢察署檢察官偵查起訴。
    理  由
一、訊據被告陳章雄固不否認持有上開回饋金，並直至離職後始
    透過後手轉交許庭輝、阮啟驛，惟矢口否認侵占犯行，辯稱
    ：伊是在離職前才知道回饋金是由三位保全人員平分，伊是
    把這些回饋金用來支付警衛室的影印費用或供投幣式電話投
    幣使用云云。經查：
（一）金臺北社區之回饋金係應分配予現場保全人員全體，且被
      告自98年12月18日與證人耿阜民交接擔任金臺北社區行政
      組長，在交接之時經告知應於每月25日將回饋金平均分配
      予現場保全人員全體三人，且經證人陳維祥於99年2 月、
      4 月間告知被告阮啟驛曾經反應未獲分配回饋金之事實，
      業據證人即金臺北社區財務委員林佩雯到庭證稱：社區停
      車費的三分之一是回饋給管理員，不是只給管理組長等語
      （本院卷第44頁）、證人即金臺北社區前任行政組長耿阜
      民於本院審理時證稱：我是在98年12月18日和被告交接，
      交接時有告知被告，停車費要每月結算，其中的三分之一
      直接撥開，這是社區要給三位保全人員的回饋金，是由三
      位保全人員平分，其中三分之二做到5,000 元零用金的項
      目內，要在每月25日都要連同管理費及電話費結算。我向
      被告表示三分之一是要分給我們時，被告就問這三分之一
      要怎麼分，我就告訴被告說是我們警衛三個分等語在卷（
      本院卷第96-98 頁），證人陳維祥於本院審理時證稱：是
      阮啟驛在99年2 月份向我反映沒有分到回饋金，我就向被
      告表示這是社區給的福利，與公司無關，由你們自己處理
      ，被告只有表示知道了，並沒有正面回答我。後來阮啟驛
      反應到公司，所以大概在3 、4 月份還有再提醒被告，要
      被告趕快處理等語（本院卷第98-100頁）。是被告早於98
      年12月18日交接時，即已知悉應按月分配回饋金予其他駐
      場保全人員，其辯稱係於99年4 月間始知悉此事云云，要
      不可採。
（二）被告雖辯稱是將回饋金用於支付警衛室的公務電話或影印
      費用云云。然警衛室之公務電話及影印費用等支出，係由
      金臺北社區提撥之零用金支付，並非由保全人員負擔或以
      回饋金支付等事實，業據證人耿阜民於本院審理時證稱：
      交接當天有書面紀錄，與公司比較無關的部分，例如費用
      及零用金5,000 元與電話費200 元，我都有口頭與被告交
      接，有告知每月25日財務委員會打開小盒子取出零錢，並
      把錢當作零用金收入，另外再做帳200 元撥入警衛公務電
      話所用，還有拿11月的樣本跟他講過，被告也有打了20通
      以上的電話向我詢問交接事項等語在卷（本院卷第96-97
      頁）、證人林佩雯證稱：警衛室的公用電話費由銀行直接
      轉帳支付，投幣式電話的收入就納入管理委員會的收入，
      還有發給警衛室零用金5,000 元以作為一般行政支出，或
      購買大樓所需之筆、紙、清潔劑等行政用品。管理委員會
      從未規定固定以200 元報支，在會議上有表示，公務電話
      費用不限於200 元，可以超過200 元，沒有超過就按實際
      撥打金額來報銷，這本來就是屬於零用金扣支的範圍內（
      本院卷第44-46 頁）。是被告辯稱伊是將回饋金用來支付
      警衛室的影印費用或供投幣式電話投幣使用云云，即不可
      採。
（三）又98年12月份回饋金為690 元，應由許庭輝於98年12月25
      日領取230 元；99年1 月份回饋金為400 元，應由許庭輝
      、阮啟驛分別領取133 元（不足1 元者不列入計算）；99
      年2 月份回饋金為400 元，應由許庭輝、阮啟驛分別領取
      133 元（不足1 元者不列入計算）；99年3 月份回饋金為
      110 元，應由許庭輝、阮啟驛分別領取36元（不足1 元者
      不列入計算）等事實，亦有被告製作之金臺北社區管理委
      員會98年12月份財務收支月報表、99年1 月份財務收支月
      報表、99年2 月份財務收支月報表、99年3 月份財務收支
      月報表附卷可稽（本院卷第69-71 頁），是保全人員許庭
      輝於98年12月25日應領取之回饋金即為230 元、於99年1
      月25日應領取之回饋金即為133 元、於99年2 月25日應領
      取之回饋金即為133 元、於99年3 月25日應領取之回饋金
      即為36元（合計為532 元，起訴書認全部為560 元）；保
      全人員阮啟驛於99年1 月25日應領取之回饋金即為133 元
      、於99年2 月25日應領取之回饋金即為133 元、於99年3
      月25日應領取之回饋金即為36元（合計為302 元，起訴書
      認全部為330 元）。被告明知應按期分配，卻經他人提醒
      仍不予分配，係有易持有為所有之意，應有不法所有意圖
      及侵占之意。又被告雖以其自99年2 月份起即未再申報公
      務電話200 元而認應扣除600 元云云。然被告本可依規定
      核實申報公務電話支出，且此部分係由管理委員會加以支
      付，與應受分配之許庭輝、阮啟驛二人完全無關，其之抗
      辯顯不可採。
（四）綜上所述，本案事證明確，被告犯行洵堪認定，應依法論
      科。
二、按刑法上所謂業務，係指個人基於其社會地位繼續反覆所執
    行之事務，包括主要業務及其附隨之準備工作與輔助事務在
    內。此項附隨之事務，並非漫無限制，必須與其主要業務有
    直接、密切之關係者，始可包含在業務概念中，而認其屬業
    務之範圍。查本案被告雖為威勝公司派駐於金臺北社區之行
    政組長，惟其職務內容並不包括分配回饋金，業經證人陳維
    祥證述在卷。而回饋金之分配又無助於被告職務之完成，尚
    難認係被告所為之業務。是被告分次侵占他人所可獲得之回
    饋金，核其所為，均係犯刑法第335 條第1 項之侵占罪。被
    告分別於98年12月25日侵占持有許庭輝所有之回饋金、99年
    1 月25日、同年2 月25日、同年3 月25日侵占持有許庭輝、
    阮啟驛所有之回饋金，係以一行為觸犯數罪名，為想像競合
    犯，而阮啟驛迄言詞辯論終結前仍未接受回饋金，應從此部
    分情節較重者處斷。被告所犯上開4 罪，犯意各別、行為互
    殊，應分論併罰。公訴意旨認被告所犯為業務侵占罪，並應
    論以一罪，容有誤會，惟因起訴之基本犯罪事實相同，爰變
    更起訴法條而為裁判，附此敘明。爰審酌被告為圖小利侵占
    他人金錢，造成他人損害，且犯後飾詞否認，未見悔意，行
    為有所不當，並衡酌被告前科素行、生活狀況、犯罪之手段
    、方式、侵占數額及已交還回饋金等一切情狀，分別量處如
    主文所示之刑，並諭知易服勞役之折算標準及定其應執行之
    刑，以資儆懲。
三、不另為無罪諭知部分
（一）公訴意旨另以：被告尚有侵占許庭輝之回饋金28元（即起
      訴書認定之560 元扣除本院前開認定之532 元，尚餘28元
      ）；侵占阮啟驛之回饋金28元（即起訴書認定之330 元扣
      除本院前開認定之302 元，尚餘28元），因認被告此部分
      上亦有業務侵占犯行。
（二）按犯罪事實應依證據認定之，無證據不得推認其犯罪事實
      ；不能證明被告犯罪者，應諭知無罪之判決，刑事訴訟法
      第154 條第2 項、第301 條第1 項分別定有明文。次按認
      定犯罪事實應憑積極證據，倘積極證據不足以為不利於被
      告犯罪事實之認定時，即應為有利被告之認定，更不必有
      何有利之證據，最高法院30年上字第816 號判例可資參照
      。
（三）經查，98年12月份回饋金為690 元，應由許庭輝於98年12
      月25日領取230 元；99年1 月份回饋金為400 元，應由許
      庭輝、阮啟驛分別領取133 元（不足1 元者不列入計算）
      ；99年2 月份回饋金為400 元，應由許庭輝、阮啟驛分別
      領取133 元（不足1 元者不列入計算）；99年3 月份回饋
      金為110 元，應由許庭輝、阮啟驛分別領取36元（不足1
      元者不列入計算）等事實，有被告製作之金臺北社區管理
      委員會98年12月份財務收支月報表、99年1 月份財務收支
      月報表、99年2 月份財務收支月報表、99年3 月份財務收
      支月報表附卷可稽（本院卷第69-71 頁），是保全人員許
      庭輝於98年12月25日應領取之回饋金即為230 元、於99年
      1 月25日應領取之回饋金即為133 元、於99年2 月25日應
      領取之回饋金即為133 元、於99年3 月25日應領取之回饋
      金即為36元（合計為532 元，起訴書認全部為560 元）；
      保全人員阮啟驛於99年1 月25日應領取之回饋金即為133
      元、於99年2 月25日應領取之回饋金即為133 元、於99年
      3 月25日應領取之回饋金即為36元（合計為302 元，起訴
      書認全部為330 元），起訴書認定超過此部分之數額，容
      有誤會。又我國一般交易使用之貨幣最小單位為元，故被
      告就不足1 元部分不予分配，尚合情理，難認被告就此部
      分有侵占犯意。
（四）綜上，公訴人所指被告此部分之犯嫌，並無足夠證據可資
      證明，揆諸前揭說明，原應為無罪之諭知，惟因公訴人認
      此部分與上開論罪部分有一罪關係，爰不另為無罪之諭知
      ，附此敘明。
據上論斷，應依刑事訴訟法第299 條第1 項前段、第300 條，刑
法第335 條第1 項、第42條第3 項前段、第55條、第51條第7 款
，刑法施行法第1 條之1 第1 項、第2 項前段，判決如主文。
本案經檢察官葉惠燕到庭執行職務
中    華    民    國    99    年    12    月    9     日
                  刑事第七庭審判長法  官  林庚棟
                                  法  官  林欣苑
                                  法  官  林勇如
上正本證明與原本無異。
如不服本判決應於收受送達後10日內向本院提出上訴書狀，並應
敘述具體理由；其未敘述上訴理由者，應於上訴期間屆滿後20日
內向本院補提理由書（均須按他造當事人之人數附繕本）「切勿
逕送上級法院」。告訴人或被害人如對於本判決不服者，應具備
理由請求檢察官上訴，其上訴期間之計算係以檢察官收受判決正
本之日期為準。
                                  書記官  葉潔如
中    華    民    國    99    年    12    月    9     日
附錄本案論罪科刑所犯法條全文
刑法第三百三十五條
意圖為自己或第三人不法之所有，而侵占自己持有他人之物者，
處五年以下有期徒刑、拘役或科或併科一千元以下罰金。
前項之未遂犯罰之。

司法院資訊處製作；財團法人民間司法改革基金會備份。
